最高法院民事判決　　　　　　　　　　　　　　　　八十八年度台上字第一三五號
　　上 訴 人　丙○○
　　　　　　　丁○○
　　　　　　　乙○○
　　　　　　　己○○
　　　　　　　庚○○
　　　　　　　戊○○
　　被上訴人　癸○○
　　　　　　　辛○○
　　　　　　　子○○
　　　　　　　甲○○
　　　　　　　壬○○
右當事人間請求清償債務事件，上訴人對於中華民國八十七年三月二十三日臺灣高等
法院臺南分院第二審更審判決（八十六年度上更(一)字第一四七號），提起上訴，本院
判決如左：
    主  文
上訴駁回。
第三審訴訟費用由上訴人負擔。
    理  由
本件被上訴人主張：伊與上訴人之被繼承人徐國柱及訴外人林金發、李開，於民國六
十九年二月間共同提供坐落嘉義縣太保市○○○段五二七、五二七之一及五二八號等
三筆土地與建商董信雄、吳清池合建房屋。因該三筆土地每一共有人所有權比例不同
，伊與徐國柱等人乃於七十三年四月間又訂立同意書，約定該三筆土地經分割後產生
之畸零地，如有處分時，願依第一審判決附表一所示之比例分配取得及繳納地價稅。
嗣上開三筆土地幾經分割及重測，其中同市○○段二○八號（重測前為水虞厝段五二
八之一號，由五二八號分割出來）與同段二○九號（重測前為水虞厝段五二七號）土
地，復於八十五年間經嘉義縣政府以公告現值加四成徵收作為公共道路。該嘉新段二
○八號土地部分，徐國柱原應有新台幣（下同）一百八十一萬九千零二十七元之補償
金可受領取。詎徐國柱於八十一年四月三十日死亡後，上訴人竟將徐國柱之應有部分
用以抵繳遺產稅，致伊本應按上開補償金比例分配之金額受有損失。又同市○○段二
○九號土地亦經辛○○、子○○各將其應有部分六分之一移轉登記與葉進祿，並由葉
進祿取得補償金，該部分伊可得之補償金自當計算於辛○○、子○○之補償額。故依
上述同意書所載之分配比例核算，各人應得之金額詳如第一審判決附表三所示，上訴
人應連帶交出一百四十八萬一千五百六十九元四角，供其他簽約人按比例分配等情，
爰依給付不能債務不履行損害賠償之法律關係，求為命上訴人連帶給付癸○○、辛○
○、子○○各三十萬七千一百二十八元九角、甲○○四十九萬三千七百八十九元七角
及壬○○六萬六千三百五十二元七角，並均加計法定遲延利息之判決。
上訴人則以：被上訴人與伊之被繼承人徐國柱訂立上述同意書，伊並不知情，且徐國
柱於八十一年四月三十日死亡，伊因無力繳交遺產稅，始以原水虞厝段五二八之一、
五二八之四、三二八之三號土地按核課遺產稅之價值抵繳遺產稅款，當時倘不以此方
法抵繳稅款，國稅局將查封系爭土地，該土地亦無法由伊繼承取得，系爭五二八之一
號土地（重測後編為嘉新段二○八號土地）已因抵繳遺產稅而由財政部台灣省南區國
稅局嘉義縣分局取得所有（應係中華民國所有，財政部國有財產局管理之誤），伊自
無從領取該徵收補償費，且此項給付不能，顯非可歸責於伊，伊應免負給付義務；又
嘉新段二○八號土地核課遺產稅之價值為七十八萬四千三百元，扣除伊應繳交土地增
值稅九萬八千四百九十元，伊因繼承而得之實際利益亦僅六十八萬五千八百十元，再
扣除伊本應受分配之二十三萬五千九百二十元，縱認伊應賠償被上訴人損害，伊衹應
提出該四十四萬九千八百九十元供其分配，即為已足等語，資為抗辯。
原審依審理之結果，以：被上訴人主張之事實，已據其提出合建契約書、土地登記簿
謄本、同意書、計算表及徵收土地各項補償費明細表等件為證，並經嘉義縣政府於八
十五年八月二十六日以八五府地權字第○九八八三四號函復上開嘉新段二○八、二○
九號（原編為水虞厝段五二八之一、五二七號）土地辦理徵收手續及發放上述補償金
等情無誤，復為上訴人所不爭，堪信為真實。上訴人雖以前揭情詞置辯，惟查：按解
釋意思表示，應探求當事人之真意，不得拘泥於所用之辭句。民法第九十八條定有明
文。又解釋當事人之契約，應以當事人立約當時之真意為準，而真意何在，又應以過
去事實及其他一切證據資料為斷定之標準，不能拘泥文字致失真意（最高法院三九年
台上字第一○五三號判例參照）。本件同意書係立約雙方共同將上開三筆土地提供與
建商黃信雄、吳清池合建房屋，共同分得房屋十分之三‧七五，各立約人再依比例分
配取得，有合建房屋契約書、土地登記簿謄本足稽，而各筆土地共有人及應有部分不
同，惟地主間將三筆土地合併供建商建屋，為處理合建所剩之畸零地，乃立「同意書
」約明分割後畸零地，各地主應取得及應負擔之權義比例。因此，解釋同意書之真意
，應參酌上開情形，始合乎當事人之真意。依合建契約建築房屋之位置，多在水虞厝
段五二七、五二七之一號兩筆，該兩筆土地徐國柱原無共有權，仍按三筆土地合併面
積一‧五七○三公頃計算各人比例分得房屋利益，故三筆土地因合建分割所剩之畸零
地，亦應由全體當事人依所提出合建土地之面積，重新計算各人應享有之權利，即合
建後所剩之畸零地，不再依土地登記簿所表彰之權利為準，應以同意書所載之比例為
依據，並受該同意書約定之拘束，不得擅自處分，損害其他立約人之權利。否則，若
認登記名義之共有人得依自己之意思處分該應有部分，不受限制，則失立約之本意。
再者，證人即書寫上開同意書之代書鍾淑卿亦證稱有人買時，同意按持分分配金額；
未經地主（即立約人）同意抵稅，即與契約之意旨不符等語（見原審更一卷六九頁）
，是上訴人辯稱其被繼承人徐國柱得自行處分系爭土地，毋須徵詢其他立約人同意云
云，委不可取。又同意書既明定畸零地如處分時，雙方同意依照一定之比例分配取得
及繳納地價稅，係指處分畸零地以為分配價款之約定，雖未明定處分方法，但就處分
目的已有所限制。則上訴人將系爭畸零地登記為其應有部分二分之一私自用以抵繳遺
產稅，自與同意書所約定意旨不合。是上訴人辯稱同意書約定所謂「處分」係包括公
的與私人處分，個人、數人或全體處分，部分或全部處分，且無時間限制，不以政府
徵收或全體全部處分為限，伊於被繼承人徐國柱死亡後，將之核課抵繳遺產稅，自無
不可云云，亦不可取。次查，遺產稅之抵繳，依遺產稅法第三十條第二項及其施行細
則第四十九條之規定，係由繼承人申請，而非由稅捐稽徵機關強制抵繳，上訴人稱係
由稅捐稽徵機關依職權行使云云，即有不實；況上訴人所繼承之遺產房地達十餘筆，
依稅捐稽徵機關所核定之價值即有二千餘萬元，上訴人竟選擇包括系爭土地在內之五
筆土地供抵繳遺產稅，並由稅捐機關受理其中同段五二八之一、五二八之四及三二八
之三號土地資以抵繳，有上訴人所提之遺產稅繳清證明書、台灣省南區國稅局嘉義縣
分局八十年七月五日南區國稅嘉縣徵字第○八二一○一六三號函影本在卷足憑（見一
審卷八十八頁以下），自不能謂無法繳交遺產稅，必須以系爭土地為抵繳遺產稅。又
系爭土地所有權狀原由代書鍾淑卿保管，乃上訴人向該代書託稱欲辦理繼承登記而取
回，即未返還，並擅自辦理抵繳遺產稅，亦經證人鍾淑卿證述屬實。上訴人謂伊不知
有書立同意書云云，亦非事實；且按繼承人自繼承開始時，除本法另有規定外，承受
被繼承人財產上之一切權利義務；又繼承人對於被繼承人之債務，負連帶責任；民法
第一千一百四十八條、第一千一百五十三條第一項分別定有明文。繼承人究否知悉該
項權利義務之存在，並非所問。亦即繼承人縱不知有繼承之財產上權利義務，其權利
義務並不因而喪失或免除。本件上訴人之被繼承人徐國柱依約對於被上訴人負有比例
分配應分系爭土地對價之契約上義務，已如前述，依上說明，該項義務因徐國柱死亡
而由上訴人繼承負連帶給付之責。是上訴人辯稱伊不知有此項義務，即可免負責任云
云，顯非可採。上訴人於其被繼承人徐國柱死亡後，將原登記應有部分二分之一之系
爭嘉新段二○八號土地用以抵繳遺產稅，而移轉登記與國有，造成無法依約為系爭土
地之處分，係因上訴人違約而發生不能處分之給付不能情形。再按因可歸責於債務人
之事由，致給付不能者，債權人得請求賠償損害；又損害賠償，除法律另有規定或契
約另有訂定外，應以填補債權人所受損害及所失利益為限，為民法第二百二十六條、
第二百十六條第一項所明定。而損害賠償之目的，在於填補所生之損害，其應回復者
，並非「原來狀態」，而係「應為狀態」，應將損害事故發生後之變動狀況考慮在內
，故因給付不能而生之損害賠償，其金額應以債務人應為給付之時，即債權人請求時
為準，亦非以給付不能情事發生時之價格或債務人所受之利益而定。而系爭嘉新段二
○八號、二○九號土地，如於八十五年經政府徵收，其各共有人所領得之徵收補償費
，詳如第一審判決附表二所載，上訴人繼承徐國柱名義之系爭嘉新段二○八號土地，
本可領得一百八十一萬九千零二十七元之補償金，因上訴人將該筆土地之應有部分用
以抵繳遺產稅，使上開補償金無法領取，致被上訴人不能依約獲得分配，受有損害，
依民法第二百二十六條及第二百十六條第一項之規定該損害額自應由上訴人連帶賠償
，非以該土地抵繳遺產稅時之核課價值七十八萬四千三百元，或上訴人所受之實際利
益六十八萬五千八百十元為準。故徐國柱本可領得一百八十一萬九千零二十七元之徵
收補償費，加上系爭嘉新段二○八號土地其餘共有人李開、林金發領得之徵收補償金
各九十萬九千五百十三元及同段二○九號土地徵收補償金十二萬八千一百八十四元，
總計為三百七十六萬六千二百三十八元，依上開同意書所載分配比例計算（如第一審
判決附表一），扣除上訴人應受分配三十三萬七千四百五十七元六角，上訴人為徐國
柱之繼承人，自應連帶交出一百四十八萬一千五百六十九元四角；同理，林金發已受
分配九十萬九千五百一十四元，扣除應受分配一十六萬八千六百零八元九角，亦應交
出七十四萬零九百零五元一角，合計應交出二百二十二萬二千四百七十四元五角，供
其他契約當事人分配。反之，癸○○、辛○○及子○○均應受分配四十八萬二千零八
十二元三角，扣除已受分配二萬一千三百六十四元，各應再分得四十六萬零七百一十
八元三角；李開應受分配九十四萬一千六百一十九元五角，扣除已受分配九十四萬一
千五百五十九元，應再分得六十元五角；甲○○應受分配七十七萬二千七百七十元七
角，扣除已受分配三萬二千零四十六元，應再分得七十四萬零七百二十四元七角；壬
○○應受分配九萬九千五百三十四元四角，迄未受分配，應分得九萬九千五百三十四
元四角（詳如第一審判決附表三）。又因該項分配屬可分之債，除李開應受分配六十
元五角未為請求、林金發所應交出金額已於第一審與被上訴人達成和解外，依該分配
比例計算結果，上訴人應連帶給付被上訴人癸○○、辛○○、子○○各三十萬七千一
百二十八元九角（1,481,569.4元÷2,222,474.5×460,718.3)；應連帶給付被上訴人
甲○○四十九萬三千七百八十九元七角（1,481,569.4元÷2,222,474.5×740,724.7
）；應連帶給付被上訴人壬○○六萬六千三百五十二元七角（ 1,481,569.4÷2,222,
474.5×99,534.4 ）。從而，被上訴人本於給付不能債務不履行損害賠償及繼承之法
律關係，請求上訴人連帶給付上開各該金額及其法定遲延利息，即非無據，應予准許
。爰維持第一審所為上訴人敗訴之判決，駁回其上訴，經核於法並無違背。上訴論旨
，仍執陳詞，並就原審取捨證據、認定事實及解釋契約之職權行使，指摘原判決不當
，予以廢棄，非有理由。
據上論結，本件上訴為無理由。依民事訴訟法第四百八十一條、第四百四十九條第一
項、第七十八條，判決如主文。
中      華      民      國    八十八    年      一      月    二十二    日
                              最高法院民事第二庭
                                  審判長法官  曾  桂  香
                                        法官  劉  延  村
                                        法官  徐  璧  湖
                                        法官  劉  福  聲
                                        法官  黃  秀  得
      右正本證明與原本無異
                                              書  記  官
中      華      民      國    八十八    年      二      月      四      日
